---
title: "Comunidades"
author: "Mario Quevedo"
date: "Marzo de 2019"
output: github_document
---

```{r setup, include=FALSE}
knitr::opts_chunk$set(
	echo = TRUE,
	message = FALSE,
	warning = FALSE
)
library(pander)
```

## Introducción al análisis de comunidades ecológicas en R

El título de este tutorial es un ejemplo de la laxitud del término *comunidad*. Rara vez podemos obtener datos de comunidades completas; los datos se referirán más frecuentemente a *taxocenosis*, o a porciones más o menos arbitrarias de una comunidad ecológica local. En este caso tenemos dos conjuntos de datos: invertebrados fluviales en Asturias, y aves en la Sierra Nevada española. 

Antes de entrar a analizar datos, es siempre recomendable echarles un vistazo, especialmente si trabajamos con datos recogidos por otros. Para entender la estuctura de estos datos lo más fácil es abrir **comunidades.xls**, incluido en el archivo comprimido **comunidades.zip**. Incluye varias hojas de cálculo:

- **esva** contiene datos de abundancia de familias de invertebrados fluviales durante varios muestreos semanales en primavera de 2016, en el [río Esva (occidente de Asturias)](https://es.wikipedia.org/wiki/R%C3%ADo_Esva); formaron parte del TFG de Sara Fernández Rodríguez. Las columnas son los taxones encontrados en las muestras, así como variables adicionales como pH o turbidez del agua.

- **semanas** recopila los datos de **esva** por semana y localidad de muestreo.

- **sierra** contiene parte de los datos utilizados en la Práctica de Aula *Diversidad*; concretamente las abundancias de aves a 5 altitudes en la Sierra Nevada española. 

- **esva_vegan**, **semanas_vegan** y **sierra_vegan** son versiones simplificadas de las anteriores, conservando solo las abundancias de invertebrados por requisitos de formato de algunas funciones en R.

### Configuración previa

Los procedimientos incluidos a continuación asumen la instalación previa de [R](https://www.r-project.org/) y [RStudio](https://www.rstudio.com/), para trabajar en este último. Instrucciones al respecto se encuentran en el apartado *Configuración* del módulo **Ecología en código abierto** del Campus Virtual.

### Carga de datos 
Cambiad la carpeta de trabajo a aquella que contenga los archivos de datos (no es imprescindible, pero por el momento facilita el trabajo). En RStudio, `Session :: Set Working Directory :: Choose Directory...`

A continuación, cargad los datos con la línea de c?digo siguiente, o bien haciendo doble *click* sobre el archivo en el explorador.
```{r}
load("communities_DATA.RData")
```

El archivo con extensión **RData** contiene las hojas de datos (`data.frame` es el t?rmino en la jerga de R). 

Para ver los datos ya en **RStudio** podemos usar la pesta?a **Environment**; esta muestra los distintos conjuntos de datos disponibles en memoria, tras cargar el archivo **RData** anterior. Un icono con forma de tabla sirve para mostrar los datos. A medida que obtengamos resultados, estos pasarán a estar disponibles también en memoria para ser reutilizados, y aparecerán en ese listado. 

Puede costar acostumbrarse a la presentación cruda de datos en R; para eso tenemos los mismos datos en la hoja de c?lculo **comunidades.xls**. En este caso los datos ya están cargados, pero en **RStudio** es sencillo importar datos en varios formatos, incluido el de MS Excel, a trav?s de `File :: Import dataset`.

***

### Estructura de comunidades

Las funciones m?s espec?ficas en R están incluidas en librer?as adicionales, *packages* en jerga R. Una de esas librer?as, dise?ada espec?ficamente para calcular m?tricas de comunidades, es [**vegan**](https://www.rdocumentation.org/packages/vegan/versions/2.4-2).

Para instalarla pod?is usar los men?s de RStudio (`Tools :: Install Packages`, escribiendo *vegan* en el cuadro de di?logo). Lo mismo se consigue con el c?digo `install.packages("vegan", dependencies = TRUE)`. Este se leer?a en "humano" *instala vegan y otras librer?as de las que dependa para funcionar*.

Una vez instalada, habilitamos la librer?a con: 
```{r message=FALSE}
library(vegan)
```

#### Índices de diversidad
Algunas funciones t?picas de ecolog?a de comunidades son los **índices de diversidad**. La línea de c?digo siguiente usa la función `diversity` incluida en la libreria de funciones `vegan` para calcular los índices de diversidad de Shannon de cada muestra (fila) de la hoja de datos **esva_vegan**. Adem?s de calcularlos, los almacena en memoria en un objeto llamado **H**:

```{r}
(H <- diversity (esva_vegan, index="shannon"))
```

Usamos en este caso **esva_vegan** porque las funciones de an?lisis de comunidades requieren hojas de datos exclusivamente num?ricas, conteniendo solamente las abundancias por taxón.

A continuación, calculamos y almacenamos los índices de diversidad de Simpson en un objeto llamado **D**.

```{r}
D <- diversity (esva_vegan, index="invsimpson")
```

Observar?is que en este caso no vemos los valores de la D de Simpson. Rodear una orden entre paréntesis, como en el caso anterior, implica mostrar en la consola el resultado, adem?s de guardarlo en memoria. Si queremos ver los valores de diversidad de Simpson, escribimos simplemente `D` en la consola (o los vemos en la pesta?a **Environment**). 

Almacenamos también la riqueza de especies en un objeto llamado **S**, aprovechando la función `specnumber`, que devuelve el n?mero de taxones para cada muestra (fila) de la hoja de datos:

```{r}
(S <- specnumber(esva_vegan))
```

Usando ahora R como una calculadora, obtenemos la equitatividad en *versión Simpson* (se leer?a *asigna a J el resultado de dividir D por S*):

```{r}
J <- D/S
```

?C?mo var?a la equitatividad de la comunidad durante el muestreo? Para obtener una primera impresión del contenido de los datos podemos *pintar* esa equitatividad que acabamos de calcular frente al ordinal de la semana de muestreo.

El c?digo a continuación se leer?a: *Pinta J frente a la semanda de muestreo, contenida en la columna "semana" de la hoja __esva__*. El c?digo a?ade también un t?tulo al gr?fico, opcional.

```{r}
plot (J ~ esva$semana, main="Macroinvertebrados; equitatividad; semanas 13 a 22 de 2016")
```

#### Acumulación de taxones en función del esfuerzo de muestreo
Una función para calcular la función de *rarefacción* es `specaccum`. El c?digo a continuación calcula la curva a partir de permutar las muestras 100 veces, y la almacena en `tax_acum` (podemos usar cualquier nombre para los objetos creados). A continuación la pinta con `plot`, definiendo las etiquetas de los ejes X e Y con `xlab` `ylab`:

```{r}
tax_acum <- (specaccum (esva_vegan,  method="random", permutations = 100)) 
plot (tax_acum, xlab = "muestras", ylab = "familias")
```
El gr?fico muestra el valor central de la curva de acumulación de especies; las barras indican la variación alrededor de ese valor central. Dicho de otra forma, para cada n?mero de muestras tendremos un promedio de especies esperables, y unos intervalos de confianza resultantes de las 100 permutaciones de los datos. 

Observamos en la "comunidad" estudiada la esperable curva asint?tica de acumulación de taxones en función del esfuerzo de muestreo o an?lisis. En este caso es bastante gradual, si bien muestra un cambio de pendiente a partir de 6 - 8 muestras. El esfuerzo de muestreo deber?a ser superior a ese n?mero de muestras para representar adecuadamente la diversidad de la comunidad.

Una interpretación m?s naturalista: 10 muestras obtenidas con pescas de red Surber en un r?o cant?brico encontraron entre 20 y 30 familias distintas de invertebrados de agua dulce.

Es posible también *pintar* todas las permutaciones en lugar de la media e intervalos de confianza. Se consigue a?adiendo `random = TRUE` a aquella orden `plot`:

```{r}
plot (tax_acum, xlab = "muestras", ylab = "familias", random = TRUE)
```

#### Acumulación de taxones por individuos
La función `rarecurve` calcula y pinta la acumulación de taxones en función del n?mero de individuos. 

```{r}
rarecurve(semanas_vegan, sample = 50, col =  c("black", "forestgreen", "blue", "red", "violet", "orange", "navy"),lwd = 1.5, xlab="individuos identificados", ylab="taxones encontrados")
```
La línea vertical marca el tama?o muestral de referencia, especificado en el c?digo con la opción `sample=`. las líneas horizontales muestran la riqueza de especies correspondiente a ese tama?o de muestra de referencia.

Las posibilidades de an?lisis son exhaustivas. Podemos por ejemplo extraer con facilidad la pendiente de las curvas para un determinado n?mero de individuos identificados; 20 y 50 en este caso:

```{r}
rareslope(semanas_vegan, sample=c(20,50))
```

Un vistazo a **semanas** ayuda a recordar a qu? datos corresponden esos resultados, presentados por filas.

#### Curvas diversidad-dominancia

Los *rangos de abundancias* o curvas deversidad-dominancia se utilizan en la comparación de comunidades basada en la equitatividad. Comunidades en las que los individuos están m?s distribuidos entre distintas especies, en lugar de dominadas por muchos individuos de algunas, presentarán pendientes menores.

Para que esa comparación no sea meramente cualitativa, *a ojo*, podemos ajustar modelos num?ricos a los datos. La función `radfit` ajusta varios modelos de curvas diversidad-dominancia, incluyendo los vistos en clase *reserva de nicho* (*preemption*) y el de *fracción aleatoria o broken-stick* (*null*). 

El c?digo a continuación estima con `radfit` que modelo se ajusta mejor a cada una de las 5 altitudes de Sierra Nevada, y los pinta con `plot`.

```{r}
modelos_sierra <- radfit (sierra_vegan)
plot (modelos_sierra, xlab="rango de abundancias", ylab="log (abundancia)")
```

Una evaluación puramente visual de los datos podr?a llevarnos a interpretar que el panel 1 (1300 m) y el 5 (3100) corresponden a modelos distintos, ya que la comunidad de aves a 1300 metros es m?s rica en especies, y aparentemente m?s equitativa. No obstante, ambos conjuntos de datos se ajustan mejor al modelo de *reserva de nicho*, denominado *preemption* en R.

Es posible usar la misma función con una parte de los datos, por ejemplo una altitud (o fila). La salida a continuación indica el ajuste num?rico de los modelos a los datos abundancia de aves a 1300 m s.n.m., almacenados en la fila 1 de la hoja **sierra_vegan**. Interpretar esa salida se escapa de los contenidos del curso, pero esencialmente el mejor ajuste se produce cuando la desviación de los datos al modelo es mínima (*Deviance*):

```{r}
(modelo_1300 <- radfit (sierra_vegan [1,]))
```

`plot (modelo_1300)` pinta los 5 modelos superpuestos a los datos del 1300 m s.n.m. En este caso puede resultar m?s clara una representación en rejilla:

```{r}
radlattice (modelo_1300)
```

Y el equivalente para 2180 m, cuyos datos están en la fila 3 de los datos **sierra_vegan**:

```{r}
(modelo_2180 <- radfit (sierra_vegan [3,]))
radlattice (modelo_2180)
```
